臺灣臺中地方法院民事判決　九十二年度簡上字第三四○號
　　上　訴　人　　甲○○
　　　　　　　　　乙○○
　　訴訟代理人　　林雅儒　律師
　　被上訴人　　　行政院農業委員會林務局東勢林區管理處
　　法定代理人　　陳奕煌
　　訴訟代理人　　張柏山　律師
　　複　代理人　　羅淑菁　律師
右當事人間請求返還林地事件，上訴人對於中華民國九十二年六月三十日本院豐原簡
易庭九十一年度豐簡字第四五九號民事第一審簡易判決提起上訴，經於九十三年十一
月五日言詞辯論終結，本院合議庭為民事第二審判決如左：
    主      文
上訴駁回。
第二審訴訟費用由上訴人負擔。
    事實及理由
壹、上訴人方面：
  一、聲明：原判決不利於上訴人部分廢棄，廢棄部分，被上訴人在第一審之訴及假
      執行之聲請，均駁回。
  二、陳述：除與原審判決書所載相同者茲予引用外，補稱：
      （一）臺灣省國有林事業區出租造林地管理辦法（下稱出租造林地管理辦法）
            第三條第一項第七款所禁止者，乃指租地造林人承租林地後，將所承租
            之土地「轉讓」或「轉租」他人而獲取利益之有償行為，如屬單純借與
            他人使用之無償使用借貸，因其性質不同，自不宜等同「轉讓」或「轉
            租」視之，且依「明示其一，視為排除其他」之法理，民法租賃章中就
            租賃物「借予他人」與「轉租他人」，係採不同之評價，及被上訴人於
            民國五十八年二月二十七日雪業字第二五六號通知函所載：「租地造林
            ．．．擅行轉讓圖利者，應予收回林地．．．」內容，益證單純將所承
            租之林地借與他人使用之無償使用借貸行為，自非出租造林地管理辦法
            第三條第一項第七款所禁止之行為。本件上訴人乙○○承租系爭林地，
            雖將林地及地上建物交付上訴人甲○○使用，但係緣於親戚關係始無償
            借與上訴人甲○○使用，並未向上訴人甲○○收取租金圖利，揆之前揭
            說明，被上訴人以上訴人乙○○違反出租造林地管理辦法第三條第一項
            第七款規定為由。而主張終止與上訴人乙○○間之造林租約，自非有據
            。
      （二）被上訴人另以上訴人未經申請核准即在系爭林地上重建木屋為由，而主
            張上訴人有違反出租造林地管理辦法及造林租約之情事。但查，上訴人
            早於五十九年間即向被上訴人申請砍木建屋，另依臺中縣稅捐稽徵處之
            稅籍資料，系爭臺中縣和平鄉○○路○段烏石巷六九號門牌地址，早於
            六十一年一月間即有「磚木造」二層房屋坐落其上，另被上訴人於七十
            七年三月三日曾為造林地內建地之調查，系爭林地上當時即有使用面積
            為二二一平方公尺之建物存在，被上訴人知悉此情，嗣於八十年六月十
            二日與上訴人乙○○續訂造林租約，自不得主張上訴人使用面積二二一
            平方公尺範圍內之建物係屬違約興建。是系爭林地上之建物，於八十八
            年間九二一地震之故，致有部分建物傾斜且有坍塌之虞，上訴人甲○○
            始委請證人張輝光將傾斜部分拆除，並在原屋坐落位置內重建木屋，所
            重建之木屋加上原有保留之舊有建物，其總面積並未逾越原使用之二二
            一平方公尺範圍，應屬合法，被上訴人所為上訴人違反規定而收回林地
            之主張，亦無理由等語。
  三、證據：除援用原審之立證方法外，另提出證人龍聰榮刑事案件中之筆錄、函文
      資料、舊有建物照片、現有建物照片等為證，及聲請訊問證人潘誠人、于萬芳
      。
貳、被上訴人方面：
  一、聲明：上訴駁回。
  二、陳述：除與原審判決書所載相同者茲予引用外，補稱：
      （一）按出租造林地管理辦法第三條第一項第七款規定「租地造林人有左列各
            款情事之一者，出租人得終止租約，並將其地上物收歸國有，如有損失
            ，租地造林人應依約賠償..... 擅自轉讓或轉租者」。該管理辦法之所
            以限制轉讓或轉租，其立法目的應非僅在於禁止承租人轉租漁利，而係
            重視承租人之人格信用，避免法律關係複雜化。蓋該辦法第一條載明：
            為加強管理國有林事業區出租之造林地，特定本要點。準此，該管理辦
            法第三條第一項第七款所禁止之擅自轉讓、轉租行為，有其保護森林之
            公益考量，因此解釋上「轉借」行為亦應與「轉讓」或「轉租」同在禁
            止之列。上訴人乙○○將系爭林地借與上訴人甲○○使用，縱未因此而
            收受對價，仍有使系爭林地之使用發生轉變情事，提高系爭林地受損及
            未依適當方法使用造林地之風險。上訴人乙○○將系爭林地「轉借」上
            訴人甲○○使用，自有違出租造林地管理辦法之規定。
      （二）上訴人自承因九二一地震後，原有房屋樑柱，因有傾斜有坍塌之虞，乃
            將原有木屋拆掉，並「重建」系爭木屋。而依出租造林地管理辦法第五
            條第三款規定：「租地造林人有左列情事之一者，應報請核准後實施．
            ．．設置或廢止林道、防火線、苗圃、工寮及其他附屬工事」。上訴人
            甲○○既在系爭林地上「重建」建物，顯非通常之修繕，自需先報請被
            上訴人同意後始得為之。然上訴人並未經報准即自行施工，嗣經被上訴
            人制止，仍繼續為之，其故意之行為，已明確違反出租造林地管理辦法
            及臺灣省國有森林用地出租造林契約。
      （三）退而言之，縱認僅是修繕，惟依臺灣省國有森林用地出租造林契約第十
            二條約定：「本契約書未定事項，承租人完全同意依照臺灣省國有林事
            業區出租造林地管理辦法，及臺灣省國有林事業區內濫墾地清理計劃，
            暨林務局有關法令辦理，如發生疑義時，由出租人報請林務局解釋之，
            承租人不得異議。」，而森林法即為「有關法令」，依森林法第九條規
            定：「於森林內為左列行為之一者，應報經主管機關會同有關機關實地
            勘查同意後，依指定施工界限施工．．．興修其他工程者。」，是承租
            人如欲修繕森林內之工寮建物，依森林法第九條規定亦應報請主管機關
            同意，始得為之。上訴人乙○○未取得被上訴人同意，即由上訴人潘建
            堂擅行重建，不惟觸法，亦違反出租造林契約第十一條之約定，被上訴
            人自得據以終止契約，收回土地。
      （四）再查，被上訴人針對承租造林地之簡易工寮翻修、新建申請事宜，製有
            申請表供承租人使用，又依林務局八十三年九月二十九日林政字第二一
            八九三號函示：租地造林地搭建工寮面積修改為：一公頃至十公頃為三
            十坪。上訴人未經核准所重建之木屋及鐵皮屋，面積合計達一七七平方
            公尺，已逾前開函令之限制面積，況上訴人僅提出五十九年間之砍伐租
            地造林木以供建築房屋之申請書影本，資為舊有建物係屬合法之證明。
            惟查卷內並無被上訴人同意之文件以資佐證。況依卷附臺中縣稅捐稽徵
            處東勢分處有關該址自六十一年一月起之設籍課稅資料內容觀之，當時
            所存在之舊有建物之投影面積僅有五十七平方公尺，而非現有合計一百
            七十七平方公尺之面積。
      （五）至上訴人於原審中所提出之「雙崎工作站轄內租地造林地內建地調查明
            細表」上，雖有「使用面積」一欄，然依被上訴人內部作業，此文件內
            之「使用面積」，並非全指建物面積，而是承租人實際使用之面積，包
            含建物及庭院在內，因此上訴人所為建物面積得為二二一平方公尺云云
            ，並非實在。退而言之，縱認屬實，惟被上訴人疏未注意而與上訴人鄭
            有利續訂新約，然該新契約租期自八十年六月十二目至八十九年六月十
            一日止屆滿，上訴人既於八十八年九二一地震之後，舊地重建，自應受
            林務局八十三年九月二十九日林政字第二一八九三號函示租地造林地搭
            建工寮面積修改為「一公頃至十公頃為三十坪」之面積限制，其所重建
            之建物面積已超過三十坪，被上訴人依此終止租約，亦屬有理。
      （六）末按，承租人應依約定之使用方法，為租賃物之使用、收益，無約定方
            法者，應依租賃物之性質而定之方法為之；承租人違反前開之規定為租
            賃物之使用收益，經出租人阻止而仍繼續為之者，出租人得終止租約，
            民法第四百三十八條定有明文。本件上訴人於承租林地內以柿樹嫁接甜
            柿，與租地造林樹植「柿樹」應以林業方式經營之約定不合，被上訴人
            復於九十年二月二十三日以存證信函通知上訴人，應於九十年五月三十
            一日及九十一年二月二十八日前排除侵害及均勻混植規定之造林樹種（
            限林業方式經營）每公頃六○○抹以上，或以林業經營方式栽植柿樹每
            公頃一○○○株以上（不得以園藝方式經營），惟上訴人仍置之不理，
            被上訴人乃通知上訴人終止雙方間之租地造林契約，被上訴人自得本於
            租賃物返還請求權及所有權人之物上請求權規定，訴請上訴人等返還林
            地等語。
  三、證據：除援用原審之立證方法外，另提出學者論著節本、承租造林地之簡易工
      寮翻修、新建申請表為證。
參、本院依職權調取上訴人甲○○被訴違反森林法之刑事案件（臺灣高等法院臺中分
    院九十二年度上更 (一)字第二七三號）卷宗到院參辦。
肆、法院之判斷：
  一、程序方面：按國有財產撥交各地國家機關使用者，名義上雖仍為國有，實際上
      即由使用機關行使所有人之權利，故司法實務上對於國有財產之訴訟，向由管
      理機關起訴，代國家主張所有權人之權利（最高法院五十一年台上字第二六八
      ０號判例意旨可資參照）。查被上訴人請求返還之系爭坐落臺中縣和平鄉自由
      村大安溪事業區第一一七林班「假六三之一」地號林地，屬尚未辦理地籍測量
      及土地登記之國有林地，被上訴人為系爭出租造林契約之出租人，是其本於管
      理機關及契約當事人之地位，而為原告起訴請求上訴人交還系爭林地，其當事
      人自屬適格，合先敘明。
  二、本件經為爭點整理，爭點如下：
      （一）上訴人間就系爭林地所為借用行為，是否構成「轉讓」或「轉租」之違
            約情事？
      （二）上訴人於九二一地震後所重建之系爭木屋，其面積有無逾越原有建物之
            範圍？應否得被上訴人之事先同意始得為之？
  三、得心證之理由：
      （一）上訴人乙○○於五十八年五月間，與其他林地承租人，共同由訴外人潘
            鄭鳳姬為簽約代表人，而與前「臺灣省政府農林廳林務局大雪山示範林
            區管理處」簽訂國有森林用地出租造林契約，將「八仙山事業區」一一
            九林班地中之「假六三之一」地號林地出租予上訴人乙○○造林使用，
            而「八仙山事業區」一一九林班地中之「假六三之一」地號林地，依其
            圖面資料比對，即為原審判決附圖所示之系爭「大安溪事業區」第一一
            七林班地中之「假六三之一」地號林地。是上訴人乙○○於八十年六月
            間，以訴外人何心家為代表人而向被上訴人之前身即「臺灣省政府農林
            廳林務局東勢林區管理處」所承租之系爭「大安溪事業區」第一一七林
            班地中之「假六三之一」地號林地，即係原「八仙山事業區」一一九林
            班地中之「假六三之一」地號林地。
      （二）卷附系爭八十年六月大安溪事業區第一一七林班地中之「假六三之一」
            地號林地出租造林契約書前言載明被上訴人係依照「出租造林地管理辦
            法」及「國有林事業區內濫墾地清理計劃」之規定，始將系爭林地出租
            造林。另系爭契約書第五條約定，上訴人乙○○承租系爭林地造林，其
            造林樹種應為杉木、泡桐、竹類為主，當事人之收益比例則於契約書第
            六條中約定分收率。且系爭契約書第十二條復為：本契約書未定事項，
            承租人完全同意依照臺灣省國有林事業區出租造林地管理辦法，及臺灣
            省國有林事業區內濫墾地清理計劃，暨林務局有關法令辦理之約定。本
            院審酌國有林地出租造林之緣起，認上訴人乙○○與被上訴人間之林地
            出租造林契約，並非單純之私法上契約，承租人有無違反林地出租造林
            契約一節發生爭議時，應本於契約內涵存在有「為加強管理國有林事業
            區出租之造林地」及「保護森林之公益」而為解釋。
      （三）臺灣省國有林事業區出租造林地管理辦法第二條規定，造林地由林務局
            督導租地造林人，依造林計畫限期完成造林。又同辦法第三條復規定：
            租地造林人有左列情事之一者，林務局得終止租約，並將其地上物收歸
            國有，如有損失，租地造林人應依約賠償。但其責任不屬租地造林人者
            ，不在此限：
            一、契約成立後滿一年，無正當理由尚未開始造林者。
            二、造林完成期限屆滿，造林面積不及總面積二分之一者。
            三、造林完成期限經准延長，期滿仍未按造林計畫完成造林者。
            四、造林完成期限屆滿後，因撫育保護不周，無成林希望者。
            五、擅自砍伐造林木及原有林木，情節重大者。
            六、濫墾、盜伐或竊取森林主副產物，收受、搬運、寄藏及故買其贓物
                ，或違反規定種植農作物者。
            七、擅自轉讓或轉租者。
            八、其他違反本辦法之規定或契約者。
            林務局因政府政策需要停止出租造林地時，得終止租約，租地造林人不
            得異議，所造林木得依約分收或予以補償。
      （四）臺灣省國有林事業區出租造林地管理辦法第三條第一項第七款所規定之
            「擅自轉讓或轉租者」之契約終止事由，並無立法定義限制所稱之「轉
            讓」僅指「有償轉讓」，而不包含「無償」行為在內。上訴人所為「無
            償」將所承租之林地交付他人使用非屬「擅自轉讓或轉租者」之解釋，
            尚乏法律上之明文依據，且與前揭說明不合，自非有據。本院因認該辦
            法第三條第一項第七款所規定之「擅自轉讓或轉租者」，不惟包括有償
            之轉讓或轉租，即便為無償之使用借貸行為，亦為該辦法第三條第一項
            第七款所限制之行為。
      （五）本件上訴人乙○○既自承有將系爭承租造林之土地交付非屬承租人之上
            訴人甲○○使用，另依證人潘誠人（為上訴人甲○○之子）於本院審理
            中針對卷附舊有建物照片證述：「．．．照片編號一是大約在民國六十
            一年間拍攝的，編號四的照片大約是民國八十四年間除夕夜時拍的，我
            爸爸（指上訴人甲○○）大約在民國五十幾年間就到山上從事造林農作
            的工作．．．最早時，現場土地有一座竹木搭建的工寮，很簡陋，並不
            是鐵皮房屋，後來我爸爸向林務局申請砍樹，將原有工寮拆除並興建照
            片上的房屋，那個時間點大約是民國五十幾年、六十年左右，不過我並
            不確定正確的時間．．．後來大約在八十幾年間因為房屋已經很久了，
            所以在舊有的房屋外面以鋼板興建鐵皮屋，而將舊有房屋包在鐵皮屋內
            ，九二一地震後裡面的舊房屋都已經鬆垮，外面的鐵皮建築也傾斜，沒
            有辦法居住，乙○○是我的表弟，當初向林務局辦理林地承租，就是用
            他的名義，之所以我爸爸沒有用他的名義，是因為承租時他還是公務員
            的身分，乙○○他只是會到山上去玩，或有時幫我爸爸的忙，但主要是
            我爸爸在使用土地，房屋的整修，興建鐵皮外包也是我爸爸找人來的．
            ．．」。足證上訴人乙○○承租系爭林地後，並無自主造林之真意，而
            係將以其名義所承租之系爭林地全部轉讓與不具林地承租人資格之上訴
            人甲○○使用，核與臺灣省國有林事業區出租造林地管理辦法第三條第
            一項第七款之「擅自轉讓或轉租者」要件相符，被上訴人據以主張終止
            租約，自屬有據，上訴人所稱「無償使用借貸」非屬「轉讓」云云，核
            非可採。
      （六）退而言之，縱認上訴人所稱「無償使用借貸」非屬「轉讓」一語，係屬
            可採。惟查，上訴人所提出五十九年間申請砍伐竹木之申請書，其上並
            無承租人方面之收文紀錄，本難認已得承租人之同意而得砍伐杉木三十
            株、竹一百株。且縱認承租人曾同意上訴人得砍伐杉木三十株、竹一百
            株，然該申請書亦僅表示所砍伐之竹木係供「自用建築用材」，並未表
            明所砍伐之竹木，究係將用於所承租之林地內興建自用建築使用？抑或
            運送下山供為他處之自用建築使用？尚難僅據卷附砍伐竹木申請書即認
            出租人曾同意承租人得在系爭林地內新建建物。且當時系爭林地屬八仙
            山事業區一一九林班地中之「假六三之一」地號林地，承租人為上訴人
            乙○○，但實際於民國五十幾年間將地上之一座竹木搭建的簡陋工寮拆
            除興建卷附舊有建物照片上之房屋之人，依證人潘誠人前述證言，為上
            訴人甲○○，而非上訴人乙○○，此由上訴人乙○○為四十九年七月十
            六日出生（有身分證影本附於刑事卷內可參），時年僅為十歲稚兒之情
            事亦可證之。是上訴人主張系爭林地上之舊有建物為上訴人乙○○得出
            租人同意所新建一節，並非有理。
      （七）再查，系爭林地上於民國五十九年、六十年間所新建之舊有建物，依臺
            中縣稅捐稽徵處東勢分處有關該址自六十一年一月起之設籍課稅資料內
            容觀之，當時地上之建物面積僅有五十七平方公尺，且為「磚木造」之
            建物，此為兩造所不爭執，然依原審判決附圖所示之系爭大安溪事業區
            第一一七林班地中之「假六三之一」地號林地上現有之建物計有Ｂ部分
            之新造木屋八十四平方公尺、Ｃ部分鐵架磚造屋九十三平方公尺，合計
            為一七七平方公尺，遠大於六十一年一月間之建物面積五十七平方公尺
            三倍左右。雖原審卷內附有「雙崎工作站轄內租地造林地內建地調查明
            細表」一份，其上「使用面積」一欄記載系爭林地內之建地調查結果，
            其「使用面積」為二二一平方公尺。但查，該調查表並非系爭八十年六
            月間上訴人乙○○與被上訴人間所簽訂之大安溪事業區第一一七林班地
            中之「假六三之一」地號林地出租造林契約書之附件，核其性質，僅為
            被上訴人就其所管理之國有林地之利用現況而為瞭解之資料，並非系爭
            林地出租造林契約之內容，另其所記載之「使用面積」究係建物室內面
            積？抑或兼含屋外空地？本不明確。且依證人潘誠人所述：「．．．原
            有工寮拆除並興建照片上的房屋，那個時間點大約是民國五十幾年、六
            十年左右，．．．後來大約在八十幾年間因為房屋已經很久了，所以在
            舊有的房屋外面以鋼板興建鐵皮屋．．．」內容觀之，系爭林地上之建
            物自六十年間之稅籍登記五十七平方公尺面積起，至雙崎工作站轄內租
            地造林地內建地調查明細表製作之時止，系爭林地上之舊有建物應無任
            何合法之擴建紀錄。本院因認雙崎工作站轄內租地造林地內建地調查明
            細表上之「使用面積」欄所記載之系爭林地建地調查結果二二一平方公
            尺，並非全屬建物坐落其上，實際建物之面積應僅為五十七平方公尺左
            右，其餘部分應為類似庭院之空地，上訴人復未能提出被上訴人曾同意
            上訴人得在系爭林地上興建面積達二二一平方公尺之建物之證據，加以
            上訴人甲○○於刑事案件審理中，對法官所訊問：「原來房子誰蓋的？
            」，供稱：「我兒子」（見臺灣高等法院臺中分院九十年度上訴字第一
            九四號卷第十八頁），先後所述亦不相符，是上訴人據該調查表而為所
            興建之建物面積不逾二二一平方公尺之範圍係屬合法之主張，並非可採
            。
      （八）本件上訴人乙○○承租國有林地，擅將林地轉讓予上訴人甲○○使用，
            違反臺灣省國有林事業區出租造林地管理辦法第三條第一項第七款規定
            ，復未經被上訴人同意而任由上訴人甲○○在系爭林地上興建建物，違
            反同辦法第五條第三款、森林法第九條規定及系爭造林契約之訂約目的
            ；復未於被上訴人所定九十年五月三十一日及九十一年二月二十八日前
            ，排除侵害，恢復林地原狀，復舊造林及均勻混植規定之造林樹種，以
            為合於契約及法令上之使用。故被上訴人予以終止租約，自屬有理。
伍、按承租人於租賃關係終止後，應返還租賃物。又所有人對於無權占有或侵奪其所
    有物者，得請求返還之。對於妨害其所有權者，得請求除去之。民法第四百五十
    五條前段、第七百六十七條分別定有明文。另租約終止後，出租人除得本於租賃
    物返還請求權，請求返還租賃物外，倘出租人為租賃物之所有人時，並得本於所
    有權之作用，依無權占有之法律關係，請求返還租賃物（最高法院七十五年台上
    字第八○一號判例參照）。本件被上訴人業已合法終止系爭林地租約，上訴人乙
    ○○於租約終止後仍占有使用系爭林地，自屬無權占有。又上訴人甲○○於系爭
    林地上無權占有並興建原審判決附圖所示之Ｂ部分木屋一棟面積八十四平方公尺
    ，及Ｃ部分鐵架磚造房屋一棟面積九十三平方公尺。從而原審依民法第四百五十
    五條、第七百六十七條之規定，判命上訴人乙○○應將坐落臺中縣和平鄉自由村
    大安溪事業區第一一七林班「假六三之一」地號面積二點一二一三公頃國有林地
    返還被上訴人，另依民法第七百六十七條之規定，判令上訴人甲○○應將坐落臺
    中縣和平鄉自由村大安溪事業區第一一七林班「假六三之一」地號面積二點一二
    一三公頃國有林地上如原審判決附圖所示Ｂ部分木屋面積八十四平方公尺，及Ｃ
    部分鐵架磚造房屋面積九十三平方公尺拆除，並將林地返還被上訴人，並為假執
    行之宣告，核無違誤。上訴意旨，指摘原判決不當，要求廢棄，為無理由，上訴
    應予駁回。
陸、本件事證已臻明確，兩造其餘攻擊防禦方法與舉證，核與判決結果無影響，爰不
    逐一論述，附此敘明。
柒、據上論結，本件上訴為無理由，依民事訴訟法第四百三十六條之一第三項、第四
    百四十九條第一項、第七十八條、第八十五條第一項前段，判決如主文。
中　　　華　　　民　　　國　　九十三　　年　　 十一 　　月　　 十九 　　日
                                臺灣臺中地方法院民事第三庭
~B審判長法官　張瑞蘭
~B法    　官　許石慶
~B法    　官　林宗成
右正本證明與原本無異
不得上訴
中　　　華　　　民　　　國　　九十三　　年　　 十一 　　月　　 十九 　　日
~B法院書記官
